【裁判字號】    99,消債更,83
【裁判日期】    990315
【裁判案由】    聲請更生程序
【裁判全文】
臺灣高雄地方法院民事裁定            99年度消債更字第83號
聲  請  人
即 債務 人  甲○○
上列當事人因消費者債務清理事件聲請更生，本院裁定如下：
    主  文
聲請駁回。
聲請費用由聲請人負擔。
    理  由
一、聲請意旨略以：伊因積欠國泰世華商業銀行股份有限公司（
    下稱國泰世華銀行）等債權人計新台幣（下同）4,305,802
    元（其中無擔保債務2,45,802元），於民國95年間依金融主
    管機關協調成立之中華民國銀行公會會員辦理消費金融案件
    無擔保債務協商機制，與債權人達成分期還款協議，同意自
    95年12月起、分120 期、利率0%、每月繳納20,529元方式償
    還（下稱系爭協商）。然伊原為計程車司機，每月平均收入
    約40,000元，尚能勉為支付協商款項，惟後改行做成衣代工
    ，每月收入僅剩30,000元，及低收入戶等補助每月7,200 元
    ，合計每月收入為37,200元，除本身必要性支出外，尚需支
    付每月約15,000元自用住宅貸款及扶養2 名女兒許雅君、許
    雅琴，實已無力繳付系爭協商分期款，而於98年12月毀諾，
    有不可歸責之事由致履行顯有重大困難。又伊無擔保或無優
    先權之債務總額未逾1200萬元，復未經法院裁定開始清算程
    序或宣告破產，爰聲請准予裁定更生等語。
二、按債務人與金融機構協商成立者，不得聲請更生或清算，但
    因不可歸責於己之事由，致履行顯有重大困難者，不在此限
    ；本條例施行前，債務人依金融主管機關協調成立之中華民
    國銀行公會會員辦理消費金融案件無擔保債務協商機制與金
    融機構成立之協商，準用前項之規定；消費者債務清理條例
    （下稱消債條例）第151 條第5 項、第6 項定有明文。衡諸
    債之關係，係以當事人間之信賴關係為基礎，為社會經濟組
    織之重要支柱，故當事人於以法律行為追求自己之利益之際
    ，亦應顧及對方之利益，並考量債權債務在社會上之作用，
    本於誠實及信用之原則，行使債權及履行債務，是對於已陷
    入經濟上困境之消費者，若任其於惡性循環之債務窘境中自
    生自滅，將衍生嚴重之社會問題，難以維持安定之社會經濟
    秩序，故為兼顧債權人、債務人雙方之利益，對陷於經濟上
    困境之消費者，乃允其於消債條例施行後，得選擇以重建型
    之更生程序或清算型之清算程序清理其債務，藉以妥適調整
    債務人與債權人及其他利害關係人間之權利義務關係，保障
    債權人獲得公平受償，並謀求消費者經濟生活之重建復甦機
    會。惟對於已與金融機構協商成立，或於本條例施行前，已
    依金融主管機關協調成立之中華民國銀行公會會員辦理消費
    金融案件無擔保債務協商機制與金融機構成立協商之債務人
    ，若非因不可歸責於己之事由，致履行顯有重大困難，僅係
    為圖謀減免債務，而不為債務之履行，自有違債權契約為誠
    信契約之本旨，故依消債條例第151 條第6 項準用同條第5
    項前段之規定，不得聲請更生或清算，始能避免肇致道德危
    險。又按聲請更生或清算不合程式或不備其他要件者，法院
    應以裁定駁回之，但其情形可以補正者，法院應定期間先命
    補正，消債條例第8 條亦有明文規定。
三、經查：
  (一)聲請人現積欠國泰世華銀行等債權人計4,305,802 元（其中
    無擔保債務2,45,802元），前於95年間依金融主管機關協調
    成立之中華民國銀行公會會員辦理消費金融案件無擔保債務
    協商機制與債權人達成分期還款協議，同意自95年12月起、
    分120 期、利率0%、每月繳納20,529元方式償還，而聲請人
    僅繳納至98年11月止，即未再依協議繼續履行分期償還等情
    ，有聲請人提出之債權人清冊1 份、財團法人金融聯合徵信
    中心當事人綜合信用報告及專用債權人清冊各1 份、協議書
    1 份、繳款明細1 紙、前置協商退件通知函1 紙（詳卷第8
    至10頁、第60至66頁、第44至47頁、第16至18頁、第31頁、
    第146 頁）等附卷可稽。
  (二)按依債務人與金融機構協商成立者，除非因不可歸責於己之
    事由，致履行顯有重大困難，否則不得聲請更生或清算，消
    債條例第151 條第5 項規定意旨甚明。是債務清償方案成立
    後，應由債務人按其條件履行，惟如於其後發生情事變更，
    在清償期間收入或收益不如預期，致該方案履行困難甚或履
    行不能，而有不可歸責於己之事由，始能聲請更生或清算。
    此項規定旨在避免債務人任意毀諾已成立之協商，濫用更生
    或清算之裁判上債務清理程序，蓋以債務清償方案係經當事
    人行使程序選擇權所為之債務清理契約，債務人應受該成立
    之協議所拘束。債務人既已與金融機構協商成立，如認該協
    商方案履行有其他不適當情形，自仍應再循協商途徑謀求解
    決。查，聲請人於96、97年度所得皆為0 元，有96、97年度
    綜合所得稅各類所得資料清單各1 紙（詳卷第41、42頁）可
    按；且參酌聲請人於98年12月10日申請個別協商一致性方案
    時，自陳每月收入為40,000元，有聲請人之收入證明切結書
    1 紙（詳卷第21頁）可稽，而於聲請更生時，則具狀陳稱月
    平均所得30,000元，有收入切結書1 紙（詳卷第77頁）可考
    ；依上，聲請人每月收入究竟為何？是否僅為如更生聲請狀
    所陳20,000元至22,000元？尚非無疑。又查，聲請人前於95
    年12月間系爭協商成立時，與其於98年12月毀諾、未依協議
    還款時，期間收入並無任何重大變化，則聲請人既能依系爭
    協商條件，依約繳付21期協商應繳納款項；且聲請人雖主張
    應扶養女兒許雅君、許雅琴，及負擔房貸約15,000元，然此
    應負擔扶養義務及繳付房貸之狀態，在聲請人與前述金融機
    關達成協商結論前即存在，且於96年之後又領有兒少扶助、
    高中就學、孤苦兒童、低收扶助等補助，每月7,200 元至9,
    00 0元不等（詳卷第78至81頁），並聲請人既願與上揭金融
    機關達成還款協商，在無特殊情事之情形下，顯係在綜合評
    估其還款能力後，方與金融機關成立每月還款20,529元之協
    商條件。從而，本件尚難認有系爭協商金額過高，致聲請人
    事後無法繼續履約之情事。
  (三)準上，本件既無情事變更，而聲請人亦無重大履行困難之處
    ，倘參諸聲請人復有固定收入之履行能力，則其縱有履行不
    便，亦得經由個別債權銀行協商程序以求適當履債，堪認債
    務人尚乏不可歸責於己致履行顯有重大困難之情形可言。
四、綜上所述，本件聲請人聲請更生，既無法立證證明其確於與
    金融機關達成系爭協商後，有不可歸責於己之事由，且依原
    協商條件履行亦非顯有重大困難，應屬聲請更生之要件不備
    ，又無從補正，依首揭條文之意旨，自應駁回其更生之聲請
    。
五、爰依消費者債務清理條例第8 條、第151 條第5 項、第15條
    ，民事訴訟法第78條，裁定如主文。
中    華    民    國    99    年    3    月     15    日
                  民事第五庭  法  官  洪榮家
上為正本係照原本作成
如不服本裁定，應於裁定送達後10日內，以書狀向本院提出抗告
，並繳納抗告費新臺幣1千元
中    華    民    國    99    年    3    月     15    日
                              書記官  胡美儀

司法院資訊處製作；財團法人民間司法改革基金會備份。
